【裁判字號】    95,交抗,202
【裁判日期】    951031
【裁判案由】    聲明異議
【裁判全文】
臺灣高等法院臺南分院刑事裁定         95年度交抗字第202號
抗  告  人
即受處分人  甲 ○ ○
上列抗告人因違反道路交通管理處罰條例案件，不服臺灣臺南地
方法院中華民國95年8月31日所為裁定（95年度交聲字第613號）
，提起抗告，本院裁定如下：
    主  文
抗告駁回。
    理  由
一、本件抗告意旨略以：
  (一)臺灣臺南地方法院裁定認本件係屬行政秩序罰，行政程序法
    第一條即開宗明義規定：「為使行政行為遵循公正、公開與
    民主之程序，確保依法行政之原則，以保障人民權益，提高
    行政效能，增進人民對行政之信賴，特制定本法。」行政機
    關在行政處分上相對於人民之地位，通常處於不對等之優越
    地位，係由行政機關片面作成單方行為，具有公權力性質；
    立法機關訂定之法律雖訂有事後救濟之規定，但為保障人民
    權益，自仍應遵守程序正義原則。司法院大法官會議釋字第
    五八二號解釋載明之合法取證說明，亦是考慮程序正義原則
    所作解釋。是以，道路交通管理處罰條例第七條之二第二項
    規定，以科學取證之要件，即應將取證儀器置於行車同方向
    （即台十九甲線善化往麻豆方向），但警方卻將儀器置於台
    十九甲線麻豆往善化方向，此可從警方取證照片判斷，因認
    警方取證不符合程序正義。
  (二)抗告人於民國（下同）九十五年九月九日上午九時許，至警
    方所指舉發違規之地點，以數位相機拍攝，台十九甲線二十
    二公里處善化往麻豆方向，標示牌寫明「常有測速照相」，
    以不確定之字辭來挑起僥倖之意圖；但台十九甲線二十二公
    里處麻豆往善化方向，標示牌卻寫明「前有測速照相」，兩
    者文字及行政作為意義不同，將取證儀器置於麻豆往善化方
    向，攝取善化往麻豆方向超速車輛，此為績效不惜背離程序
    正義非常明顯。
  (三)合上，抗告人不服原法院之裁定，爰請撤銷原裁定，更為適
    當裁定。
二、原聲明異議意旨略以：
  (一)依據道路交通管理處罰條例第八十九條規定「法院受理有關
    交通事件，準用刑事訴訟法之規定。」因此，本案就違反道
    路交通管理處罰條例之取證行為亦應合法取證。
  (二)另依道路交通管理處罰條例第七條之二第二項規定「對於前
    項第九款之違規行為，採用固定或非固定式科學儀器取得證
    據資料證明者，於一般道路須至少於一百公尺，於高速公路
    、快速公路須至少於三百公尺前，明顯標示之。」因此，以
    儀器取證之要件，其一為一百公尺以上設標示警告，其二為
    讓駕駛人看到前方目前有儀器正在拍照，其三為標示牌與取
    證之位置依據道路交通安全規則第九十五條規定是置於靠右
    行駛方向，以方便駕駛人觀看並維護交通安全。本案依據交
    通隊所附照片，其儀器是置於行車方向之左方，而且左前方
    也無設置標示牌讓靠右駕駛人觀看，基於以上兩項事實可知
    交通隊蓄意掩飾取證行為，其取證違反道路交通安全規則及
    道路交通管理處罰條例。
  (三)另依臺南縣警察局九十五年五月九日南縣警交字第09500196
    64號函附之照片影本，可知其前有雷達測速標誌是設置於受
    處分人甲○○所有車輛行進同一方向經過之護欄通道旁之路
    燈旁電線竿，取證儀器設置在對向車道，依拍攝角度及距離
    ，儀器架設地點距離警示標誌，無論是直線或者斜線距離有
    超過規定的一百公尺嗎？已明顯違反道路交通管理處罰條例
    。且按交通隊提供之照片正本，可知取證儀器架設地點有物
    體掩護儀器本身，已達違法取證之證明。
三、按汽車駕駛人，行車速度，超過規定之最高時速，處新臺幣
    （下同）一千二百元以上二千四百元以下罰鍰，並記違規點
    數一點，九十四年十二月二十八日修正公布（以下稱修正前
    ）之道路交通管理處罰條例第四十條第一項及第六十三條第
    一項第一款分別定有明文。次按汽車駕駛人有違規行為，經
    以科學儀器取得證據資料者，當場不能或不宜攔截製單舉發
    者，得對汽車所有人逕行舉發處罰；又前項逕行舉發，應記
    明車輛牌照號碼、車型等可資辨明之資料，查明汽車所有人
    姓名或名稱、住址後，製單舉發之；修正前道路交通管理處
    罰條例第七條之二第一項第六款及第二項亦分別定有明文。
四、經查：
  (一)按道路交通管理處罰條例第七條之二、第四十條、第六十三
    條等規定，業於九十四年十二月二十八日修正公布，並經行
    政院院臺交字第0950087685號令發布，已自九十五年七月一
    日起施行。本件原處分機關即「交通部公路總局嘉義區監理
    所麻豆監理站」裁決日期為九十五年五月十七日，固應適用
    『行政機關最初裁處時』之修正前道路交通管理處罰條例第
    七條之二、第四十條第一項、第六十三條第一項第一款等規
    定；惟上揭規定於原法院九十五年八月三十一日為裁定時，
    既均經修正施行，則原裁定在引用法規時即應就係適用修正
    前或修正後法規予以比較說明，並於理由中說明其論據。
  (二)本件抗告人即受處分人（以下簡稱抗告人）甲○○之違規行
    為發生時係九十五年三月二十日，原處分機關為裁決時係九
    十五年五月十七日（見原法院卷第07頁），均在九十四年十
    二月二十八日修正公布，並於九十五年七月一日施行之道路
    交通管理處罰條例第七條之二、第四十條、第六十三條規定
    之前；而行政罰法係九十四年二月五日以華總一義字第0940
    0016841 號命令公布，依該法第四十六條規定，自九十五年
    二月五日開始施行；易言之，本件抗告人甲○○之違規行為
    、原處分機關為裁決時，行政罰法已公布施行；則依行政罰
    法第五條規定：「行為後法律或自治條例有變更者，適用行
    政機關最初裁處時之法律或自治條例。但裁處前之法律或自
    治條例有利於受處罰者，適用最有利於受處罰者之規定。」
    自應以行政機關「最初裁處時」為法律適用之依據。從而本
    件有關裁處法律之適用，自應依九十四年十二月二十八日修
    正公布，並於九十五年七月一日施行前之舊道路交通管理處
    罰條例第七條之二、第四十條、第六十三條規定予以處理，
    始符法旨。依上，原裁定在引用法規時雖未予以比較說明，
    並於理由中說明其論據；惟既採以行政機關「最初裁處時」
    為法律適用之依據，則原裁定適用最初裁處時法即無不當，
    自不構成撤銷之事由。
  (三)次按交通違規行政爭訟之舉證責任原理，非如刑事案件中，
    應超越任何合理懷疑始可為有罪判決者之嚴格證明程度，而
    係應與民事訴訟之舉證責任原理相類似，亦即基本上應就行
    政機關與人民所各自主張有利於己之事實，分配其應盡之舉
    證責任，而非逕予適用刑事訴訟法上之「無罪推定」原則；
    此觀諸行政訴訟法第一百三十六條規定：行政訴訟程序準用
    民事訴訟法第二百七十七條舉證責任分配原則之立法意旨，
    即可明瞭。
  (四)本件抗告人甲○○於九十五年三月二十日上午九時五十三分
    許，駕駛牌照號碼SX─8518號自用小客車，行經最高限速為
    時速五十公里之台十九甲線二十二‧七公里（即善化往麻豆
    方向）路段時，經臺南縣警察局交通隊警員於該處所設置之
    移動式雷達測速照相儀器拍照，測得其行車速度為時速七十
    五公里，有超速之違規之事實，而經臺南縣警察局予以逕行
    舉發；嗣經原處分機關即「交通部公路總局嘉義區監理所麻
    豆監理站」於九十五年五月十七日以抗告人違反處罰條例第
    四十條第一項及第六十三條第一項第一款規定，裁處抗告人
    罰鍰新台幣一千九百元，並記違規點數一點，有臺南縣警察
    局南縣警交字第 MZ0000000號舉發違反道路交通管理事件通
    知單一紙、原處分機關麻監裁罰字第裁75-MZ0000000號違反
    道路交通管理事件裁決書各一紙及測速採證照片一張在卷可
    參（見原法院95年交聲字第0613號卷第5、7、11頁之照片(一)
    ）。而依據卷附違規超速採證照片及相關數值視窗內容以觀
    ，抗告人所有牌照號碼SX─8518號自用小客車之駕駛人違規
    當時，行經時速限制每小時五十公里之台十九甲線善化往麻
    豆方向二十二‧七公里路段，其行車速度確為時速七十五公
    里。準此，抗告人所有自用小客車，於上開時、地，經人駕
    駛有超速之違規行為，應可認定。
五、至抗告人雖以前揭情詞抗辯，惟查：
  (一)本件臺南縣警察局舉發抗告人駕車超速違規行為時及原處分
    機關裁決時，均係在道路交通管理處罰條例第七條之二規定
    於九十五年七月一日修正施行前，已如前述；依修正前道路
    交通管理處罰條例第七條之二之規定，並無關於取證儀器應
    與行車方向同方向，亦無所謂取證儀器應讓違規之駕駛人看
    見之規定，抗告意旨執此指摘原裁定不當，顯係恣意增加法
    規所無之要件，於法自無所據；退步言，縱依修正後道路交
    通管理處罰條例第七條之二之規定，亦無抗告人所稱取締是
    類交通超速違規之諸項要求或要件。是以，抗告人辯稱本件
    警方取證違反程序正義云云，尚不足採。
  (二)又修正後道路交通管理處罰條例第七條之二第三項規定：「
    對於前項第九款（即行車速度超過規定之最高速限）之違規
    行為，採用固定或非固定式科學儀器取得證據資料證明者，
    於一般道路須至少於一百公尺，於高速公路、快速公路須至
    少於三百公尺前，明顯標示之。」固揭示應設置適當距離之
    警示標語之要求；然此非係本件依法應適用之修正前道路交
    通管理處罰條例第七條之二之規定，已如上述；且抗告人係
    於台十九甲線二十二‧七公里處為警舉發取締，而台南縣警
    察局於取締本件交通事件時，已於二十二‧九公里處設置有
    「前有雷達測速照相」之警告標語，提醒駕駛人依速限行駛
    ，有臺南縣警察局95年5月9日南縣警交字第0950019664號函
    及臺南縣警察局南縣警交字第0950024794號函暨所附現場照
    片一張在卷可參（原法院95年交聲字第0613號卷第10、21至
    22頁）；且觀諸前開照片可知，臺19甲線北上二十二‧九公
    里處設有「前有雷達測速照相」之警告標誌，而該標誌並無
    樹木或其他障礙物遮蔽之情事，均屬清晰可辨，可知臺南縣
    警察局確於本件違規地點臺19甲線二十二‧七公里前約二百
    公尺處已設置有警告標誌，而該測速照相警示標誌之設置地
    點，相對於執勤警員測速照相取締超速違規之位置而言，經
    核尚屬適當。依抗告人之行車方向既係由善化往麻豆方向（
    即由南往北），自應有約一至二百公尺之距離，足以減緩其
    行車速度，惟卻仍超速行駛。是以，抗告人所辯儀器設置與
    警示標誌之距離未達一百公尺，實屬無據，亦與實情不符。
  (三)另抗告人雖辯稱：依據交通隊所附照片，其儀器是置於行車
    方向之左方，而且左前方也無設置標示牌讓靠右行駛人觀看
    云云；惟按此乃抗告人就採證照片之方向認定有誤所致；蓋
    臺19甲線二十二‧七公里路段設置之移動式雷達測速照相儀
    器，與同路段二十二‧九公里處所設「前有雷達測速照相」
    之警告標誌，均在該路段善化往麻豆之北上方向，二張照片
    會有不同向的誤認，係因一為移動式雷達測速照相儀器逆向
    測速照相，另一係順向拍攝警告標誌。因之抗告人所辯，尚
    有誤會，亦不可採。
  (四)再者，台南縣警察局以移動式雷達測速器，採證抗告人駕駛
    汽車超速違規之行為時，確有在抗告人行駛方向之車道，設
    置「前有雷達測速照相」等語之警告標誌，復如上述。雖抗
    告人另以九十五年九月九日其行駛方向車道之警語為「常有
    測速照相」，在對向車道則為「前有測速照相」，卻將測速
    儀器設置於抗告人之對向車道，而攝取抗告人行駛方向之超
    速車輛，顯有為求績效而違背程序正義云云，並提出自行攝
    得之照片二幀為憑；然姑不論此為抗告人自為採證之日期，
    與抗告人經警舉發之日期，並不相同，已有可議，且不足採
    ；甚且，亦不足以改變或影響本院就抗告人確有於舉發之時
    間、地點超速違規事實之認定。是以，自尚不能徒憑抗告人
    此部分主張及提出之照片二張，遽採為有利於其之依據，於
    理至明。
六、綜上所述，抗告人確有於上述時地駕駛牌照號碼SX─8518號
    自用小客車，行經最高速限時速五十公里之路段時，行車速
    度為時速七十五公里，而有超速違規之事實，既足認定；原
    處分機關即「交通部公路總局嘉義區監理所麻豆監理站」依
    修正前道路交通管理處罰條例第四十條第一項、第六十三條
    第一項第一款等規定，並參酌道路交通管理事件統一裁罰標
    準表之相關內容，裁處抗告人罰鍰新台幣一千九百元，並記
    違規點數一點，於法即無不當。原法院交通法庭認原處分機
    關所為之裁處，於法並無不合，因予駁回抗告人所提之聲明
    異議，本院經核原裁定認事用法，均無違誤。抗告人提起抗
    告，未提出任何新事證指摘原裁定有何不當，其抗告為無理
    由，應予駁回。
七、據上論結，應依道路交通案件處理辦法第二十六條，刑事訴
    訟法第四百十二條，裁定如主文。
中    華    民    國    95    年    10    月    31    日
                  刑事第三庭    審判長法  官  陳義仲
                                      法  官  蘇清水
                                      法  官  張世展
以上正本證明與原本無異。
不得再抗告。
                                      書記官  魏芝雯
中    華    民    國    95    年    10    月    31    日


司法院資訊處製作；財團法人民間司法改革基金會備份。
